【裁判字號】    98,上訴,4189
【裁判日期】    990128
【裁判案由】    誣告
【裁判全文】
臺灣高等法院刑事判決                98年度上訴字第4189號
上  訴  人
即  被  告  甲○○
上列上訴人即被告因犯誣告罪，不服臺灣基隆地方法院98年度訴
字第773 號，中華民國98年9 月10日第一審判決（起訴案號：臺
灣基隆地方法院檢察署98年度偵字第1714號），提起上訴，本院
判決如下：
    主  文
上訴駁回。
    事  實
一、緣甲○○於民國97年3 月30日晚間，酒後（尚未致不能辨識
    其行為違法或欠缺依其辨識能力而行為之能力，亦未致其辨
    識行為違法或或依其辨識而行為之能力顯著減低之情形）在
    臺北巿內湖區搭乘王健銘駕駛之車號771-CD號計程車返回基
    隆巿住所，同日23時40分許車行至基隆巿大業隧道附近時，
    甲○○向王健銘假稱尿急欲下車方便，王健銘不疑有他，至
    基隆巿孝二路與忠三路口停車，惟甲○○下車後逕自橫越孝
    二路，至對向房屋之騎樓躲藏，王健銘下車追趕，要求給付
    車資，甲○○竟持路旁石塊敲擊王健銘頭部後逃離現場（甲
    ○○所涉詐欺得利部分經判決拘役50日確定）。嗣基隆巿警
    察局第一分局忠二路派出所員警乙○○、劉維政、謝奕震分
    別獲報，於同日23時40分許到場處理，向王健銘詢問經過並
    在現場尋找甲○○時，適有一名不詳姓名年籍女子前來向乙
    ○○報稱在忠三路遭酒醉男子跟蹤，甲○○隨即自該女子後
    方出現，經王健銘發覺甲○○即為搭乘計程車之男子而為警
    查獲，該女子隨即離開。嗣甲○○因上開事件涉有詐欺等罪
    嫌，經移送至臺灣基隆地方法院檢察署以97年度偵字第2358
    號案件偵辦中，乙○○另於97年5 月9 日製作職務報告1 紙
    ，略述「職乙○○於97年3 月30日23時40分接獲勤務中心..
    ，恰時有一名女子向警方報稱一名酒醉男子，從忠三路一直
    跟著她後面，她很害怕恰時剛好遇見警方就向警方報案，警
    方就要詢問該男子，剛好被計程車司機認出是剛剛打他的客
    人.. 」 等查獲甲○○之經過，檢送附於上開卷宗內。甲○
    ○明知其係在97年3 月30日晚間23時40分許在基隆巿忠三路
    附近跟蹤一不明女子時為警查獲，且上開經過業經臺灣基隆
    地方法院於97年度易字第492 號審理甲○○所涉詐欺等案件
    時，已有王健銘到庭證述明確，甲○○竟意圖使乙○○受刑
    事處分，於97年12月1 日具狀向臺灣基隆地方法院檢察署提
    出告訴，指稱於97年3 月30日晚間並無該不明女子存在，亦
    無女子報案情事，誣告乙○○97年5 月9 日製作職務報告中
    關於該不明女子部分均為不實而涉有偽造文書罪。
二、案經臺灣基隆地方法院檢察署檢察官自動檢舉偵查起訴。
    理  由
壹、證據能力：
一、按刑事訴訟法第一百五十九條之一所稱得為證據之被告以外
    之人於偵查中向檢察官所為之陳述，立法者係以刑事訴訟法
    規定檢察官代表國家偵查犯罪、實施公訴，依法有訊問被告
    、證人、鑑定人之權，且實務運作時，偵查中檢察官向被告
    以外之人所取得之陳述，原則上均能遵守法律規定，不致違
    法取供，其可信性甚高，為兼顧理論與實務，而對被告以外
    之人於偵查中向檢察官所為之陳述，除顯有不可信之情況者
    外，得為證據。乃同法第一百五十九條第一項所謂得作為證
    據之「法律有規定者」之一，為有關證據能力之規定，係屬
    於證據容許性之範疇（九十六年度台上字第五六七三號參照
    ）。本院審酌證人乙○○、劉維政、謝奕震、王健銘於偵查
    中之證述，並無違法取證等項瑕疵之存在，且證據力亦未明
    顯偏低，以資為證據並無不當，認具證據能力。
二、次按被告以外之人於審判外之言詞或書面陳述，除法律有規
    定者外，不得作為證據，刑事訴訟法第159 條第1 項固有明
    文。惟被告以外之人於審判外之陳述，經當事人於審判程序
    同意作為證據，法院審酌該言詞陳述或書面陳述作成時之情
    況，認為適當者，亦得為證據；當事人、代理人或辯護人於
    法院調查證據時，知有上開刑事訴訟法第159 條第1 項不得
    為證據之情形，而未於言詞辯論終結前聲明異議者，視為有
    前項之同意，刑事訴訟法第159 條之5 亦有明文。本案所引
    之員警工作紀錄簿，經本院於準備程序及審判程序提示予上
    訴人即被告甲○○（簡稱被告），並告以內容要旨，被告僅
    就該等證據之證明力表示意見，對於該等證據之證據能力迄
    於言詞辯論終結前均未聲明異議，本院審酌相關言詞陳述或
    書面陳述作成時之情況，無不當取證及證明力明顯過低之瑕
    疵，認以之作為證據應屬適當，依前揭法條意旨，得援為本
    案證據。
貳、實體部分：
一、訊據被告矢口否認有上開誣告犯行，辯稱：基隆市政府警察
    局110 受理報案時，並無人報案有女子被跟蹤；且計程車司
    機王健銘是在現場直接被救護車送到醫院，不是到派出所接
    王健銘到醫院，王健銘及乙○○之證詞均非真實，亦即計程
    車司機王健銘與乙○○警員製造一個「小巷子」的現場；又
    員警工作紀錄簿是97年3 月30日製作，而職務報告是97年5
    月9 日始製作，員警工作紀錄簿中並未記載有女子被跟蹤報
    警，職務報告卻如此記載，職務報告中關於該不明女子部分
    係其所虛構，伊並沒有所謂跟蹤不明女子之行為云云。並提
    出基隆市警察局指揮中心受理110 報案紀錄單、97 年3月31
    日救護紀錄表影本各1 紙（附本院卷第31、32頁）以實其說
    。經查：
  (一)被告於上開時、地搭乘證人王健銘駕駛之車號771-CD號計程
    車，未給付車資，經證人王健銘催討，被告竟持路旁石塊敲
    擊證人王健銘頭部後逃離現場。基隆巿警察局第一分局忠二
    路派出所員警即證人乙○○、劉維政、謝奕震分別獲報到場
    處理，向證人王健銘詢問經過並在現場尋找被告時，適有一
    名不詳姓名年籍女子前來向證人乙○○報稱在忠三路遭酒醉
    男子跟蹤，被告隨即自該女子後方出現，經證人王健銘發覺
    被告即為搭乘其計程車之男子而為警查獲，該女子隨即離開
    等情，業據證人乙○○、王健銘、劉維政、謝奕震於偵查中
    證述明確（參97年度偵字第5055號偵查卷第7頁、第8頁、第
    23頁、第24頁、第32頁、第33頁、98年度偵字第1714號偵查
    卷第4頁、第5頁），證人王健銘於原審審理時更明確證稱：
    警察到現場，伊因為眼鏡掉了，警察在幫伊找，也要送伊去
    醫院時，正好有一位女性來對警察說，有一個人跟蹤她，伊
    就過去看，那位女子說就是這個人跟蹤她，那名女子說完，
    接著被告即出現，距離沒有很遠，被告朝著那名女子走過來
    ，且這人也正是打伊的人，伊即告訴警察，被告也有看到該
    名女子在與警察講話，警察來有問被告，為何跟蹤該名女子
    ，被告還回答，他沒有跟蹤，他在正常走路等語，且被告於
    原審審理時亦自承，當天其精神狀況及意識是否都清楚等語
    （參原審卷第46頁），可見被告案發當天神智清楚，且明確
    有看到該不詳女子在場與警員談話。
  (二)雖被告質疑證人王健銘於原審法院97年度易字492 號被告甲
    ○○涉嫌詐欺等案中作證時，於警詢、偵查及法院審理時均
    未曾提及當天有不詳女子在場乙節，且證人乙○○製作之工
    作紀錄簿上亦未述及有不詳女子在場，因認證人王健銘於本
    件原審98年8 月27日之證言與事實不符，不足採信云云。惟
    查，證人王健銘於原審97年度易字492 號被告涉嫌犯詐欺罪
    案件中，係針對被告甲○○是否涉犯詐欺罪作證，因此，在
    上開詐欺案中未特別提及有不詳女子在場並向警員表示遭人
    跟蹤，至於警員製作之工作紀錄簿未述及有不詳女子在場，
    係因為當時警員是受理王健銘與甲○○之詐欺等案，該名女
    子只是過來表示遭人跟蹤這件事，所以工作紀錄簿上未記載
    這一段等情，業經證人王健銘於原審審理時、證人乙○○於
    偵查中證述明確（參原審卷第41頁、97年度偵字第5055號偵
    查卷第7頁、第8頁），準此，證人王健銘於97年度易字第49
    2號案之證言、乙○○製作之工作紀錄簿內容，並無與事實
    不符之處。
  (三)又依基隆市警察局指揮中心110 報案紀錄所載，由一名拒絕
    留姓名之男子報案，報案時間為97年3 月30日23時36分，地
    點為基隆市○○區○○路海軍醫院前，項目為打架，現場處
    理警員為乙○○，顯然係因計程車司機王健銘追趕被告，被
    告持路旁石塊敲擊王健銘之事件，經附近居民打110 電話報
    案，而在乙○○到場處理後，始有一名女子前來向乙○○警
    員報稱在忠三路遭男子跟蹤，該不詳姓名女子被跟蹤之情事
    ，係在乙○○警員到場才接受報案，自不可能記錄在指揮中
    心110 報案紀錄單中。故不能以基隆市警察局指揮中心110
    報案紀錄中未記載之事項，而認有不詳姓名女子被跟蹤之情
    事，係乙○○警員虛構。
  (四)再查，證人王健銘係先由救護車送去醫院，警員與被告回派
    出所，王健銘再從醫院去派出所乙節，業據證人王健銘證述
    無訛（見97年度偵字第5055號偵查卷第24頁）。此部分王健
    銘所證與被告所供並無二致，被告辯稱，王健銘之證詞非真
    乙節，並無足採。
  (五)另員警工作紀錄簿係執勤員警每日就勤務項目、執勤之記事
    、處理情形，所製作之現場紀錄，若有當事人並須讓其簽名
    ，而職務報告係員警就自己所處理之案件，在事後就其經過
    、處理情形所作之工作報告。就時間而言，員警工作紀錄簿
    須現場完成，職務報告屬事後製作，職務報告必然在員警工
    作紀錄簿之後始製作；就內容相比，員警工作紀錄簿須即刻
    完成，職務報告較無急迫性，職務報告自然記載得較為詳盡
    。自不能以其製作時間之先後不同，及員警工作紀錄簿內未
    記載之事項，在員警製作職務報告時加以詳實記載，反認為
    其製作不實。故被告辯稱，其無誣造犯意乙節，並不可採。
  (六)綜上所述，被告明知案發當天確有不詳女子在場，警員乙○
    ○於97年5 月9 日之職務報告中提及「恰時有一名女子向警
    方報稱一名酒醉男子，從忠三路一直跟著她後面，她很害怕
    恰時剛好遇見警方就向警方報案」等情為事實，竟虛捏不實
    情事申告警員乙○○偽造文書，足認有誣告故意，是本件事
    證明確，被告犯行堪以認定，應依法論科。
二、核被告所為，係犯刑法第169 條第1 項誣告罪。原審本於同
    上見解，適用刑法第169 條第1 項之規定，並審酌被告犯罪
    動機、目的，及狡詞卸責，毫無悔意，犯後態度欠佳等一切
    情狀，量處有期徒刑6 月，經核原審認事用法，並無違誤，
    量刑亦稱妥適。被告上訴意旨仍以警員乙○○製作之工作紀
    錄簿上未記載有不詳女子在場，及證人王健銘於前案亦未提
    及關於不明女子遭跟蹤之情事，且證人王健銘之證言前後有
    所矛盾等語，指摘原審判決不當。惟觀諸被告上訴意旨，要
    係就原審依職權為證據取捨及心證形成之事項，反覆爭執，
    均無可採，復未就其主張另提出積極證據以實其說，本件上
    訴為無理由，應予駁回。
據上論斷，應依刑事訴訟法第368 條，判決如主文。
本案經檢察官呂文忠到庭執行職務。
中    華    民    國    99    年    1     月    28    日
                  刑事第十九庭  審判長法  官  鄧振球
                                      法  官  彭幸鳴
                                      法  官  潘翠雪
以上正本證明與原本無異。
如不服本判決，應於收受送達後10日內向本院提出上訴書狀，其
未敘述上訴之理由者並得於提起上訴後10日內向本院補提理由書
（均須按他造當事人之人數附繕本）「切勿逕送上級法院」。
                                      書記官  朱家賢
中    華    民    國    99    年    1     月    28    日
附錄：本案論罪科刑法條全文
刑法第169條第1項
意圖他人受刑事或懲戒處分，向該管公務員誣告者，處7 年以下
有期徒刑。


司法院資訊處製作；財團法人民間司法改革基金會備份。
